【裁判字號】    99,上訴,693
【裁判日期】    991116
【裁判案由】    偽造文書等
【裁判全文】
臺灣高等法院刑事判決                 99年度上訴字第693號
上  訴  人
即  被  告  己○○
上列上訴人即被告因偽造文書等案件，不服臺灣板橋地方法院98
年度訴字第2517號，中華民國98年12月8 日第一審判決（起訴案
號：臺灣板橋地方法院檢察署98年度調偵字第469號）， 提起上
訴，本院判決如下：
    主  文
原判決撤銷。
己○○意圖為自己不法之所有，以詐術使人將本人之物交付，處
有期徒刑伍月，減為有期徒刑貳月又拾伍日，如易科罰金，以新
臺幣壹仟元折算壹日；又意圖為自己不法之所有，以詐術使人將
本人之物交付，處有期徒刑陸月，如易科罰金，以新臺幣壹仟元
折算壹日；又意圖為自己不法之所有，以詐術使人將本人之物交
付，處有期徒刑肆月，如易科罰金，以新臺幣壹仟元折算壹日；
又意圖為自己不法之所有，以詐術使人將本人之物交付，處有期
徒刑肆月，如易科罰金，以新臺幣壹仟元折算壹日。應執行有期
徒刑壹年貳月，如易科罰金，以新臺幣壹仟元折算壹日。
    事  實
一、己○○於民國94年10月15日以「謝淑敏」之名義自任會首召
    集民間互助會，會期自94年10月15日起至96年10月15日止，
    連會首共25會，每會新臺幣（下同）3 萬元，採內標制，於
    每月15日上午14時許，在臺北縣中和市○○路261 號，由己○○主持開標。詎己○○竟基於為自己不法所有之犯意，利
    用合會會員彼此並不熟識，且信賴會首，多不自行到場參與
    投、開標之機會，而分別為下列詐取合會會款之犯行：
(一)、己○○先於該互助會第18次開標（連同會首取得標金之首會
    合併計算，為第19會）之96年4 月15日，向丁○○、乙○○
    、甲○○、連慈美、丙○○、戊○○等活會會員佯稱：該次
    係由某會員以標息5,500 元得標云云，以此詐術使上開活會
    會員均陷於錯誤，而交付會款，因此詐得會款共171,500 元
    。
(二)、己○○再於該互助會第19次開標（連同會首取得標金之首會
    合併計算，為第20會）之96年5 月15日，向丁○○、乙○○
    、甲○○、連慈美、丙○○、戊○○等活會會員佯稱：該次
    係由某會員以標息4,000 元得標云云，以此詐術使上開活會
    會員均陷於錯誤，而交付會款，因此詐得會款共182,000 元
    。
(三)、己○○復於該互助會第20次開標（連同會首取得標金之首會
    合併計算，為第21會）之96年6 月15日，向丁○○、乙○○
    、甲○○、連慈美、丙○○、戊○○等活會會員佯稱：該次
    係由某會員以標息7,800 元得標云云，以此詐術使上開活會
    會員均陷於錯誤，而交付會款，因此詐得會款共155,400 元
    。
(四)、己○○另於該互助會第21次開標（連同會首取得標金之首會
    合併計算，為第22會）之96年7 月15日，向丁○○、乙○○
    、甲○○、連慈美、丙○○、戊○○等活會會員佯稱：該次
    係由某會員以標息8,000 元得標云云，以此詐術使上開活會
    會員均陷於錯誤，而交付會款，因此詐得會款共154,000 元
    。嗣上開互助會於96年8 月15日第22次開標（連同會首取得
    標金之首會合併計算，為第23會），由乙○○以標息3,000
    元得標，己○○旋即交付現金10萬元及開立18萬元、39萬元
    之支票各一張予乙○○，嗣乙○○因上開票據被銀行退票不
    獲兌現後，發覺有異，而聯絡其他活會會員，始知己○○係
    以上開手法冒標詐取合會會款，而查悉上情。
二、案經丁○○、乙○○、甲○○訴由臺灣板橋地方法院檢察署
    檢察官偵查起訴。
    理  由
一、按刑事訴訟法有關傳聞法則及例外規定（第159條至159條之
    5），如條文已明定得為證據者（如第159條之1第1項），或
    依規定原則上有證據能力（如第159條之1第2項）， 但當事
    人未抗辯其有例外否定證據能力情形者，即無庸就其如何具
    有證據能力而為說明。又本院認定本件事實所引用之被告以
    外之人於審判外陳述，包括人證及文書證據等，並無證據證
    明係公務員違背法定程序所取得，且檢察官、被告於本院準
    備程序中對本院所引用之相關卷證，就證據能力均表示同意
    有證據能力（見本院卷第40頁反面、第41頁），迄至言詞辯
    論終結前未再聲明異議。又該等證據，亦無刑事訴訟法第
    159條之4之顯有不可信之情況與不得作為證據之情形。本院
    審酌上開證據資料製作時之情況，尚無違法不當及證明力明
    顯過低之瑕疵，亦認為以之作為證據應屬適當，是依刑事訴
    訟法第159條至第159條之5 規定，所引用之前開人證及文書
    證據，均有證據能力。
二、上開犯罪事實，迭據被告己○○於原審及本院審理時坦承不
    諱（見原審卷第45頁反面、本院卷第39反面、第40頁、第60
    頁反面），核與告訴人丁○○、乙○○、甲○○於偵查中指
    述情節相符（見97年度偵緝字第2344號卷第15頁反面、第16
    頁、98年度調偵字第469號卷第11頁）， 且經證人連慈美、
    丙○○於偵查中證述屬實（見前引調偵字卷第7頁）， 復有
    前揭互助會會單影本暨統計表、丁○○之合作金庫銀行存摺
    匯款紀錄在卷可稽（見前引偵緝字卷第22、30至33頁），足
    認被告上開任意性自白與事實相符，而堪採信。
三、按民間互助會已得標之死會會員，無論同組何一會員得標及
    其願出標金若干，均須繳納當期全額會款（如係外標，並須
    另繳納會息），縱為會首之上訴人施用詐術，以他會員名義
    冒標，並向死會會員收取會款，因該等死會會員本負有繳納
    會款之義務，而非陷於錯誤而交付上訴人，自無構成詐欺取
    財罪之可言，有最高法院83年度臺上字第4153號判例意旨可
    資參照。經查：
  (一)告訴人丁○○、乙○○所提出被告所不爭執之本件互助會各
    次標會標息統計表中，關於第20次及第21次開標之標息，2
    人之記載並不相同，惟告訴人丁○○另有匯款紀錄可資佐證
    ，衡情應以告訴人丁○○所為之記載，較為翔實可信，且其
    所載標息金額較高，相對地被告詐取活會會員之會款金額較
    少，而有利於被告，本院綜前情狀採認有利於被告之證據，
    故本件應以告訴人丁○○所提供之標息紀錄，作為上開2 次
    開標標息之依據，合先敘明。
  (二)被告於96年4 月15日互助會第18次開標時，向活會會員佯稱
    ：係某會員以標息5,500元得標云云，而斯時應有活會會員6
    人，因丁○○有2個會，故共有7個活會，採內標制計算，每
    名活會會員應繳納會款24,500元，故被告該次詐得之款項合
    計為171,500元。被告另於96年5月15日互助會第19次開標時
    ，向活會會員佯稱：係某會員以標息4,000 元得標云云，因
    前次被告既係佯稱其他會員得標，故活會會員人數、會數並
    不因前次之佯稱得標行為而遞減，是故斯時應有活會會員6
    人，因丁○○有2個會，故共有7個活會，採內標制計算，每
    名活會會員應繳納會款26,000元，故被告該次詐得之款項合
    計為182,000元。被告再於96年6月15日互助會第20次開標時
    ，向活會會員佯稱：係某會員以標息7,800 元得標云云，而
    斯時應有活會會員6人，因丁○○有2個會，故共有7 個活會
    （活會人數、會數不遞減，理由同前），採內標制計算，每
    名活會會員應繳納會款22,200元，故被告該次詐得之款項合
    計為155,400元。被告又於96年7月15日互助會第21次開標時
    ，向活會會員佯稱：係某會員以標息8,000 元得標云云，而
    斯時應有活會會員6人，因丁○○有2個會，故共有7 個活會
    （活會人數、會數不遞減，理由同前），採內標制計算，每
    名活會會員應繳納會款22,000元，故被告該次詐得之款項合
    計為154,000元。綜上，被告上開詐得之款項，均堪認定。
四、綜上所述，本案事證明確，被告犯行堪以認定，應依法論科
    。
五、論罪：
    核被告上開所為，均係犯刑法第339條第1項之詐欺取財罪。
    被告就上開4 罪間，犯意各別，行為分殊，應予分論併罰。
六、撤銷改判之理由及科刑：
  (一)原審以被告罪證明確，因而予以論罪科刑，固非無見。惟被
    告於本院中業與告訴人丁○○達成民事和解，並已給付部分
    款項20餘萬元，其餘部分尚在分期履行中，原審未及審酌，
    以被告未與告訴人丁○○達成和解為量刑因子，所為量刑自
    失之過重，被告上訴，指摘原判決量刑過重，為有理由，應
    由本院將原判決撤銷改判。
  (二)爰審酌被告不知篤守信用，愛惜告訴人等對其之信任，其竟
    為圖一己之私，佯稱他人得標而詐取上開活會會員之會款，
    致告訴人等所受損失非輕，姑念其犯後坦承犯行，並與被害
    人乙○○、甲○○、連慈美、丙○○、戊○○、丁○○等人
    達成和解，已有悔過之具體表現，兼衡其素行、犯罪之動機
    、目的、手段等一切情狀，爰各量處如主文第二項所示之刑
    ，以資懲儆。末查，本件被告第一次冒標之時間為96年4 月
    15日，係在96年4 月24日以前，合於中華民國九十六年罪犯
    減刑條例第2條第1項第3款之規定，復無該條例第3條所列不
    予減刑之情形，及被告雖因本件犯罪遭檢察官通緝，但被告
    係該減刑條例施行後，始遭通緝及緝獲，亦無該條例第5 條
    規定不得減刑之情，自應依上開規定減其宣告刑二分之一，
    及就減得之刑與其他3 罪定應執行之刑，並諭知易科罰金之
    折算標準。
七、不另為無罪之諭知：
  (一)公訴意旨另以：被告基於行使偽造準私文書之犯意，於94年
    10月15日起至96年10月15日止之互助會存續期間，陸續冒用
    活會會員丁○○、甲○○、連慈美、丙○○、戊○○之名義
    ，偽造標單參與競標進而得標，因認被告涉有行使偽造準私
    文書罪嫌云云。
  (二)按犯罪事實應依證據認定之，無證據不得認定犯罪事實，刑
    事訴訟法第154條第2項定有明文。又所謂認定犯罪事實之證
    據，係指足以認定被告確有犯罪行為之積極證據而言，該項
    證據自須適合於被告犯罪事實之認定，始得採為斷罪之資料
    ；又認定不利於被告之事實，須依積極證據，苟積極證據不
    足為不利於被告事實之認定時，即應為有利於被告之認定，
    更不必有何有利之證據；事實之認定，應憑證據，如未能發
    現相當確實證據，或證據不足以證明，自不能以推測或擬制
    之方法，以為裁判之基礎，最高法院29年度上字第3105號、
    30年度上字第816 號、40年度臺上字第86號判例可資參照。
  (三)公訴人認被告涉犯行使偽造準私文書罪嫌，無非係以證人乙○○、丁○○、甲○○、連慈美、丙○○於偵查中之證詞及
    互助會會員名單1 紙為其主要論據。訊據被告堅詞否認有何
    行使偽造準私文書之犯行，並辯稱：伊沒有以特定會員之名
    字冒標，因為會員都不會問是由誰標到，故伊也不會特別提
    及是誰標到，伊只會和活會會員說這次標到是多少錢等語。
  (四)經查：
  1.告訴人即證人丁○○、乙○○於警詢時分別證稱：伊標會時
    ，沒有寫過標單等語；伊沒有寫過標單，而伊是委託被告己○○投標的，伊問過其他人，他們也是沒有去現場投標，都
    是被告一個人在處理，只有甲○○每個月都有去看等語（見
    96年度他字第6775號卷第10頁）。依證人上開證詞可知，上
    開互助會開標時，通常都是由被告一個人獨自處理開標事宜
    ，是於前揭4 次冒標之期日，若無任何合會會員到場觀看開
    標過程，被告似無偽造標單參與競標之必要，是被告上開所
    辯，應非子虛。
  2.再者，證人甲○○、連慈美於偵查中均證稱：伊不知道丁○○、乙○○是否已標過會，但依被告之意思，係指其他人都
    已經標過會，僅剩伊2人是最後2會等語（見前引調偵字卷第
    23頁），可見被告於每次開標後，應不會向其他合會會員特
    別提及該次合會係由誰標到，足徵被告前揭辯詞，應屬可採
    。至證人丙○○雖於偵查中證稱：伊有去投標過，伊會在投
    標單上寫伊的名字及投標價錢等語（見前引調偵字卷第15頁
    ），惟上開證詞，僅足以認定「在現場投標之合會會員會填
    寫標單」之單一事實，尚不足以證明被告在前揭4 次冒標之
    期日，均有偽造標單參與競標之情。
  3.綜上，公訴人所舉之證據，無法使本院形成被告有何行使偽
    造準私文書犯行之有罪心證。此外，復查無其他積極證據足
    資認定被告有何公訴人所指之上開犯行，揆諸前揭法律及判
    例意旨，應認不能證明被告犯罪，本應為被告此部分無罪之
    諭知，惟被告係以行使偽造準私文書作為其詐術行為，即係
    以一行為同時觸犯行使偽造準私文書罪及詐欺取財罪，為想
    像競合犯之裁判上一罪關係，本院爰就此部分，不另為無罪
    之諭知。
據上論斷，應依刑事訴訟法第369條第1項前段、第364條、第299
條第1項前段，刑法339條第1項、第41條第1項前段、第51條第5
款，刑法施行法第1條之1第1項、第2項前段，中華民國九十六年
罪犯減刑條例第2 條第1項第3款、第7條、第9條、第11條，判決
如主文。
本案經檢察官壽勤偉到庭執行職務。
中    華    民    國    99    年    11    月    16    日
                  刑事第六庭審判長法  官  邱同印
                                  法  官  郭豫珍
                                  法  官  何信慶
以上正本證明與原本無異。
檢察官如不服本判決，應於收受送達後10日內向本院提出上訴書
狀，其未敘述上訴之理由者並得於提起上訴後10日內向本院補提
理由書（均須按他造當事人之人數附繕本）「切勿逕送上級法院
」。
被告不得上訴。
                                  書記官  王泰元
中    華    民    國    99    年    11    月    16    日
附錄：本案論罪科刑法條全文
中華民國刑法第339條
（普通詐欺罪）
意圖為自己或第三人不法之所有，以詐術使人將本人或第三人之
物交付者，處5年以下有期徒刑、拘役或科或併科1千元以下罰金
。
以前項方法得財產上不法之利益或使第三人得之者，亦同。
前二項之未遂犯罰之。

司法院資訊處製作；財團法人民間司法改革基金會備份。
